【裁判字號】    99,訴,178
【裁判日期】    990728
【裁判案由】    電子遊戲場業管理條例
【裁判全文】
高雄高等行政法院判決
                                 99年度訴字第178號
                                 民國99年7月14日辯論終結
原      告  甲○○○○○○○○○○○
訴訟代理人  李慶榮  律師
            許泓琮  律師
被      告  高雄市政府
代  表  人  乙  ○  市長
訴訟代理人  丁○○
            丙○○
上列當事人間電子遊戲場業管理條例事件，原告不服經濟部中華
民國99年1月22日經訴字第09906050830號訴願決定，提起行政訴
訟，本院判決如下：
    主  文
原告之訴駁回。
訴訟費用由原告負擔。
    事實及理由
一、事實概要：緣原告於民國92年5月28日經被告核准於高雄市
    ○○區○○○路4號7樓開設「遠百遊藝場」（營利事業統一
    編號：00000000），並取得高市府建二營字第09208247601
    號電子遊戲場營業級別證（含限制級及普通級）。嗣因電子
    遊戲場業管理條例於98年1月21日修正公布（同年4月13日施
    行），被告遂依修正之電子遊戲場業管理條例第38條規定，
    以98年4月13日高市府經二字第0980021777號函請原告於6個
    月內，依電子遊戲場業管理條例第11條規定，申請電子遊戲
    場業營業級別證，原告乃於98年5月5日具文向被告申請換發
    電子遊戲場業營業級別證，案經被告審查結果，認原告申請
    書所列之營業場所未符合建築法使用類組之規定，核與電子
    遊戲場業管理條例第8條第2款及第11條第1項之規定不符，
    遂以98年7月6日高市府經二字第0980039104號函否准原告所
    請。原告不服，提起訴願，遭決定駁回，遂提起本件行政訴
    訟。
二、本件原告主張：
（一）按「商業所在地主管機關對於商業登記之申請，認有違反
      法令或不合法定程式者，應自收文之日起5日內通知補正
      ，其應行補正事項，應一次通知之。」商業登記法第22條
      定有明文。本件被告若認定原告於申請書所列營業場所未
      符合建築法使用類組之規定，自應依前揭規定踐行通知原
      告補正之程序，其未通知補正即逕為否准之處分，於法尚
      有未洽。
（二）次按「行政處分以書面為之者，應記載下列事項︰‧‧‧
      二、主旨、事實、理由及其法令依據。」行政程序法第96
      條第1項第2款亦有明文。又法令不溯及既往及禁止行政恣
      意，係為法治國家之重要基本原則。本件原告於92年5月2
      8日即已合法取得被告所發給之電子遊戲場業營業級別證
      ，嗣原告依被告98年4月13日高市府經二字第0980021777
      號公告及同字號函文，於期限內換發「舊有執照」，被告
      竟予以否准，顯係將電子遊戲場業管理條例第11條第1項
      之規定溯及適用，違反法令不溯及既往原則。又電子遊戲
      場業管理條例第8條第2款之規定，於98年1月21日並未修
      正，而被告就原告先前之申請案，於審核意見中即一再表
      示：「依92年6月5日修正公布之建築法第73條規定免檢視
      建築物使用執照。」等語，如今卻以未符合建築法使用類
      組之規定為由而為否准之決定，顯係前後矛盾而標準不一
      ，有違禁止恣意原則，亦有不備理由之違法。
（三）再按「行政行為，應以誠實信用之方法為之，並應保護人
      民正當合理之信賴。」行政程序法第8條定有明文。又「
      訴願之決定確定後，就其事件，有拘束各關係機關之效力
      ；‧‧‧。」「原行政處分經撤銷後，原行政處分機關須
      重為處分者，應依訴願決定意旨為之，並將處理情形以書
      面告知受理訴願機關。」分別為訴願法第95條及第96條所
      規定。本件被告前於91年7月17日以高市府建二字第09100
      33683號函知高雄市遊藝場商業同業公會，內容略以：「
      說明：‧‧‧二、本府鑑於同業經營實際需要，同意受理
      電子遊戲場業遷址變更登記，惟所遷之新址面積及機檯不
      得大（多）於舊有規模，且新址須符合相關法令規定。」
      等語。原告因信賴前揭函文，始於92年間將「高雄市○○
      區○○○路4號7樓」之原用途「室內遊藝場」變更為「商
      場」，並遷移至「高雄市○○區○○○路21號12樓」，建
      物用途為電子遊戲場（B-1）。惟原告於95年2月8日再向
      被告申請將營利事業所在地變更為「高雄市○○區○○○
      路21號12樓」，被告先後6次所為之否准處分，均遭經濟
      部訴願決定撤銷，責由被告另為適法之處分，被告卻一再
      將訴願決定之意旨置之不理，遲不作成適法之行政處分，
      以致於原告迄今仍無法順利將營利事業所在地變更為「高
      雄市○○區○○○路21號12樓」，建物用途為電子遊戲場
      （B-1）。詎料被告竟利用電子遊戲場業管理條例於98年1
      月21日修正，以原告於申請書所列營業場所（高雄市○○
      區○○○路4號7樓），經查未符合建築法使用類組之規定
      ，核與電子遊戲場業管理條例第8條第2款及第11條第1項
      之規定不符為由，否准原告之申請。
（四）本件原告因信賴被告91年7月17日高市府建二字第0910033
      683號函文，始於92年間將高雄市○○區○○○路4號7樓
      之原用途「室內遊藝場（B-1）」變更為「商場」，遷移
      至高雄市○○區○○○路21號12樓；而高雄市○○區○○
      ○路21號12樓之建物用途亦為「電子遊戲場（B-1）」，
      倘被告依經濟部先後6次訴願決定之意旨，依法行政，准
      予將原告營利事業所在地變更為「高雄市○○區○○○路
      21號12樓」（使用類組：電子遊戲場B-1），原告當可提
      出與用途相符之建築物使用執照，以符合建築法令，根本
      不必因為需於6個月的期限內申請換發營業級別證，而迫
      於無奈將申請書所列之營業場所仍記載「高雄市○○區○
      ○○路4號7樓」，導致被告得藉詞以原告場所不符合建築
      法令為由駁回原告之申請。換言之，原告於本件申請書所
      列之營業場所，不符合建築法令使用類組之規定，實導因
      於原告信賴被告所為之91年7月17日高市府建二字第09100
      33683號函，而將高雄市○○區○○○路4號7樓之原用途
      變更，以及被告一再拒不核准原告將營業場所變更為「高
      雄市○○區○○○路21號12樓（使用類組：電子遊戲場B-
      1）」之違法、不當之行為。被告違反誠實信用原則，罔
      顧人民正當合理之信賴，至為灼然，其將經濟部6次訴願
      決定之意旨置之不理，更使行政一體及訴願救濟之功能蕩
      然無存。
（五）綜上所陳，原處分及訴願決定顯有違法失當等情。並聲明
      求為判決訴願決定及原處分均撤銷；被告應作成准予換發
      電子遊戲場業營業級別證之處分。
三、被告則以：
（一）按「電子遊戲場申請設立時，其營業場所應符合下列規定
      ：一、營業場所位於實施都市計畫地區者，應符合都市計
      畫法及都市土地使用分區管制之規定；於非都市計畫地區
      者，應符合區域計畫法及非都市土地使用管制之規定。二
      、營業場所建築物之構造、設備，應符合建築法令之規定
      。」「電子遊戲場業經依法辦妥公司或商業登記後，應填
      具申請書，並檢附其營業場所合於第8條第1款及第2款規
      定之證明文件，向直轄市、縣（市）主管機關申請核發電
      子遊戲場業營業級別證及辦理下列事項之登記，始得營業
      ：‧‧‧。」「本條例中華民國98年1月6日修正之條文施
      行前，已領有營利事業登記證之電子遊戲場業，應自本條
      例修正施行之日起6個月內，依第11條規定，申請電子遊
      戲場業營業級別證；‧‧‧。」電子遊戲場業管理條例第
      8條第1款、第2款、第11條第1項及第38條分別定有明文。
      準此，被告辦理業者申請換發電子遊戲場業營業級別證時
      ，均先將各電子遊戲場業之所在地簽會被告所屬工務局建
      築管理處及都市發展局，俾利查察是否有違反上該法規之
      情事，合先敘明。
（二）本件原告經核准於高雄市○○區○○○路4號7樓經營「遠
      百電子遊戲場業」，核准營業項目為「電子遊戲場業」，
      原告依據電子遊戲場業管理條例第38條規定，於98年5月5
      日檢送申請書及相關附件向被告申請換發電子遊戲場業營
      業級別證，經被告所屬經濟發展局依據其所在地地址簽會
      被告所屬工務局建築管理處，其表示：「‧‧‧四、另查
      該場所已於96年12月18日領有本局核發（80）高市工建築
      變使字第00428-11號變更使用執照，將A7戶地上007層原
      商場（B-2）575.38平方公尺、梯間排煙室232.8平方公尺
      、昇降機間變更為餐廳（B-3）590.92平方公尺、梯間排
      煙室、昇降機間217.26平方公尺。五、綜上所述，該場申
      請經營電子遊戲場，未符合建築法使用類組之規定。」等
      語。
（三）綜上所述，被告以原告所經營之「遠百電子遊戲場業」未
      符合建築法使用類組之規定，顯已違反電子遊戲場業管理
      條例第8條第2款規定為由，否准其申請換發電子遊戲場業
      營業級別證，於法並無不合，本件原告之訴為無理由等語
      ，資為抗辯。並聲明求為判決駁回原告之訴。
四、本件事實概要欄所載之事實，業據兩造分別陳明在卷，復有
    高雄市政府92年5月28日高市府建二營字第09208247601號電
    子遊戲場營業級別證、98年4月13日高市府經二字第0980021
    777號公告、函、原告98年5月5日申請書及被告98年7月6日
    高市府經二字第0980039104號函等影本附原處分卷及本院卷
    可稽，洵堪認定。本件兩造之爭點為：被告以原告所經營之
    「遠百電子遊戲場業」之營業場所未符合建築法使用類組之
    規定，違反電子遊戲場業管理條例第8條第2款及第11條第1
    項規定為由，否准原告申請換發電子遊戲場業營業級別證，
    有無違誤？茲分述如下：
（一）按電子遊戲場業管理條例第11條第1項於98年1月6日修正
      （98年1月21日公布自同年4月13日施行）為「電子遊戲場
      業經依法辦妥公司或商業登記後，應填具申請書，並檢附
      其營業場所合於第8條第1款及第2款規定之證明文件，向
      直轄市、縣（市）主管機關申請核發電子遊戲場業營業級
      別證及辦理下列事項之登記，始得營業：一、電子遊戲場
      業之名稱。二、營業級別。三、機具類別。四、電子遊戲
      場業為公司組織者，其代表人；為商業組織者，其負責人
      。五、營業場所管理人。六、營業場所之地址及面積。」
      為配合上開條例第11條之修正，原營業級別證登記事項已
      有變更，為使電子遊戲場業者順利依法申請電子遊戲場業
      營業級別證，爰修正同條例第38條為「本條例中華民國98
      年1月6日修正之條文施行前，已領有營利事業登記證之電
      子遊戲場業，應自本條例修正施行之日起6個月內，依第1
      1條規定，申請電子遊戲場業營業級別證；屆期未申請者
      ，廢止其電子遊戲場業之登記。」又按「電子遊戲場申請
      設立時，其營業場所應符合下列規定：．．．二、營業場
      所建築物之構造、設備，應符合建築法令之規定。」電子
      遊戲場業管理條例第8條第2款亦有明文。
（二）次按「建築物應依核定之使用類組使用，其有變更使用類
      組．．．，應申請變更使用執照。」「第2項建築物之使
      用類組、變更使用之條件及程序等事項之辦法，由中央主
      管建築機關定之。」為建築法第73條第2項前段、第4項所
      明定。又內政部依上開建築法第73條第4項規定制訂「建
      築物使用類組及變更使用辦法」，依該辦法第2條第1項規
      定建築物之使用類別、組別及其定義暨同條第2項之建築
      物使用類組使用項目表規定：供商業交易、陳列展售、娛
      樂、餐飲、消費之場所屬B類（商業類），其中電子遊戲
      場（依電子遊戲場業管理條例定義）為B1類組，百貨公司
      （百貨商埸）商場為B2類組，樓地板面積在300平方公尺
      以上之餐廳為B3類組。查，原告原營業級別證登載之營業
      場所為「高雄市○○區○○○路4號7樓」，而該營業場所
      建築物之使用用途原核定為「商場、面積808.18平方公尺
      」，於82年9月7日經核准變更為「室內遊藝場（B1）」，
      復於92年10月13日經核准變更為「商場面積575.38平方公
      尺、梯間及排煙室181.17平方公尺、昇降機間9.30平方公
      尺、梯間42.33平方公尺」，再於96年12月28日經核准變
      更為「餐廳（B3）590.92平方公尺、梯間及排煙室、昇降
      機間217.26平方公尺」此有高雄市政府工務局（80）高市
      工建築使字第428號使用執照、（80）高市工建築變使字
      第00428-09號及第00428-11號使用執照變更使用附表存根
      等影本附訴願卷足稽。足見原告營業場所之建築物使用類
      組已變更登記為B3，用途為餐廳，核與用途為電子遊戲場
      之B1類組不符，自不得作為電子遊戲場之用途，故原告之
      營業場所已違反電子遊戲場業管理條例第8條第2款之規定
      ，則其依98年1月6日修正之同條例第38條規定，申請電子
      遊戲場業營業級別證，被告否准其申請，並無違誤。
（三）又按「商業所在地主管機關對於商業登記之申請，認有違
      反法令或不合法定程式者，應自收文之日起5日內通知補
      正，其應行補正事項，應一次通知之。」商業登記法第22
      條固有明文。然由上開法條規定可知，主管機關應通知申
      請人補正事項，應限於違反法令或不合法定程式，且得補
      正之事項，例如：申請書應載事項漏未記載，至其申請內
      容不明確，或應繳納而未繳納登記規費，或應繳驗之證件
      漏未檢附等。至於申請人申請之證件若已齊備，且已符合
      法定程式，而應俟主管機關審核其申請是否符合法律規定
      ，並據為准否登記者，乃屬其申請有無理由之問題，尚不
      生補正之問題。查，本件被告係以原告營業場所之建築物
      使用類組為B3，用途為餐廳，與用途為電子遊戲場之B1類
      組不符，已違反電子遊戲場業管理條例第8條第2款之規定
      ，故而否准原告申請電子遊戲場業營業級別證，已如前述
      ，則原告之營業場所之使用類組及用途得否再申請變更回
      電子遊戲場之B1類組，以符合其申請電子遊戲場業營業級
      別證，乃屬原告是否另行向主管機關提出申請變更使用執
      照之問題，然此非屬商業登記法第22條，被告應通知原告
      補正之事項，是被告就此部分自毋庸另通知原告補正。是
      原告主張被告若認定原告於申請書所列營業場所未符合建
      築法使用類組之規定，自應依商業登記法第22條規定踐行
      通知原告補正之程序，其未通知補正即逕為否准之處分，
      於法尚有未洽云云，尚非可採。
（四）再查，原告於93年1月6日及95年2月8日申請營利事業登記
      所在地變更等登記時，被告營利事業登記案件聯合作業審
      核表上，被告所屬工務局雖註記「依92年6月5日修正公布
      之建築法第73條規定免檢視建築物使用執照」，惟因被告
      所屬工務局乃為核發建築物使用執照之主管機關，故其本
      身即存有其所核發之使用執照等相關資料可資查核，是其
      須審核使用執照等相關資料時，即可利用其本身所保存之
      資料加予審查，毋庸通知當事人再行提出使用執照等相關
      資料，則縱使被告所屬工務局為上開註記，仍不影響其依
      電子遊戲場業管理條例第8條第2款規定，對營業場所建築
      物之構造、設備，審查是否符合建築法令。故本件原告依
      98年1月6日修正之同條例第38條及第11條規定，申請電子
      遊戲場業營業級別證，縱使被告未要求原告提出建築物使
      用執照，仍不影響被告依電子遊戲場業管理條例第8條第2
      款規定所為之審查，則原告營業場所之建築物使用類組為
      B3，用途為餐廳，核與用途為電子遊戲場之B1類組不符，
      已違反電子遊戲場業管理條例第8條第2款之規定，被告否
      准其申請，並無不合，且電子遊戲場業管理條例第8條第2
      款規定，於同條例第38條於98年1月6日修正前即已存在，
      故被告適用該條款之規定，並無違反法律不溯及既往原則
      。原告主張電子遊戲場業管理條例第8條第2款之規定，於
      98年1月21日並未修正，而被告就原告先前之申請案，於
      審核意見中即一再表示：「依92年6月5日修正公布之建築
      法第73條規定免檢視建築物使用執照」等語，如今卻以未
      符合建築法使用類組之規定為由而為否准之決定，顯係前
      後矛盾而標準不一，有違禁止恣意原則及法律不溯及既往
      原則，亦有不備理由之違法云云，自不可採。
（五）原告另主張被告前於91年7月17日以高市府建二字第09100
      33683號函知高雄市遊藝場商業同業公會，內容略以：「
      說明：‧‧‧二、本府鑑於同業經營實際需要，同意受理
      電子遊戲場業遷址變更登記，惟所遷之新址面積及機檯不
      得大（多）於舊有規模，且新址須符合相關法令規定。」
      等語，原告因信賴前揭函文，始於92年間將「高雄市○○
      區○○○路4號7樓」之原用途「室內遊藝場」變更為「商
      場」，並遷移至「高雄市○○區○○○路21號12樓」，建
      物用途為電子遊戲場（B-1），惟原告於95年2月8日另向
      被告申請將營利事業所在地變更為「高雄市○○區○○○
      路21號12樓」，被告先後6次所為之否准處分，均遭經濟
      部訴願決定撤銷，責由被告另為適法之處分，被告卻一再
      將訴願決定之意旨置之不理，遲不作成適法之行政處分，
      以致於原告迄今仍無法順利將營業場所變更為「高雄市○
      ○區○○○路21號12樓」，詎料被告竟利用電子遊戲場業
      管理條例於98年1月21日修正公布，以原告於申請書所列
      營業場所（高雄市○○區○○○路4號7樓），經查未符合
      建築法使用類組之規定，核與電子遊戲場業管理條例第8
      條第2款及第11條第1項之規定不符為由，否准原告之申請
      ，有違誠信原則云云。查，原告於95年2月8日向被告申請
      將營利事業所在地變更為「高雄市○○區○○○路21號12
      樓」，被告先後6次所為之否准處分，雖均遭經濟部訴願
      決定撤銷，並責由被告另為適法之處分，且被告迄未另為
      適法之行政處分，固為兩造所不爭執，復有經濟部訴願決
      定書等影本附卷為憑。惟原告申請營利事業所在地變更登
      記乃屬另一申請案，縱該申請案被告一再否准原告之申請
      或遲未作成准予變更營業場所之行政處分之情形，亦屬被
      告上開處分是否違法及原告是否另為行政救濟之問題，然
      該申請案並不在本件審理範圍，本院自無從加以審酌，且
      在原告申請營利事業所在地變更登記經被告核准之前，被
      告按原告原營業場所審核其是否符合電子遊戲場業管理條
      例第8條第2款之規定，並無不合。是原告上開主張縱屬實
      在，亦難為其有利之認定。
五、綜上所述，原告之主張皆無可採。被告以原告之營業場所違
    反電子遊戲場業管理條例第8條第2款之規定，否准原告依98
    年1月6日修正之同條例第38條及第11條規定，申請電子遊戲
    場業營業級別證，並無違誤；訴願決定遞予維持，亦無不合
    。原告起訴意旨求為撤銷，為無理由，應予駁回。又本件事
    證已臻明確，兩造其餘攻擊防禦方法核與判決結果不生影響
    ，爰不再逐一論述，附此敘明。
六、據上論結，本件原告之訴為無理由，依行政訴訟法第98條第
    1項前段，判決如主文。
中    華    民    國    99    年    7     月    28    日
              高雄高等行政法院第三庭
                          審判長法官  邱  政  強
                                法官  詹  日  賢
                                法官  李  協  明
以上正本係照原本作成。
如不服本判決，應於判決送達後20日內向本院提出上訴書狀，其
未表明上訴理由者，應於提起上訴後20日內向本院提出上訴理由
書（須按對造人數附繕本）；如於本判決宣示或公告後送達前提
起上訴者，應於判決送達後20日內補提上訴理由書（須附繕本）
。未表明上訴理由者，逕以裁定駁回。
中    華    民    國    99    年    7     月    28    日

                              書記官  周  良  駿

司法院資訊處製作；財團法人民間司法改革基金會備份。
